【裁判字號】    99,上易,74
【裁判日期】    991117
【裁判案由】    土地所有權移轉登記
【裁判全文】
臺灣高等法院高雄分院民事判決          99年度上易字第74號
上  訴  人  甲○○
訴訟代理人  陳忠勝律師
被上訴人    呂金
訴訟代理人  許文贊律師
上列當事人間請求土地所有權移轉登記事件，上訴人對於民國99
年1 月26日臺灣澎湖地方法院98年度訴字第40號第一審判決提起
上訴，本院於99年10月27日言詞辯論終結，判決如下：
    主  文
上訴駁回。
第二審訴訟費用由上訴人負擔。
    事 實 及 理 由
一、上訴人起訴主張：伊與被上訴人於民國84年間，各出資新臺
    幣（下同）60萬元，共同向訴外人陳自利購買坐落澎湖縣馬
    公市○○段274 地號（重測後為文石段50地號）、石泉段59
    0 地號（重測後為文石段875 地號）、石泉段825 地號（重
    測後為雙湖段1105地號），地目均為旱之土地（下稱系爭土
    地）。兩造按出資比例應有部分各1/2 ，但因兩造均無自耕
    能力，乃約定將系爭土地借名登記在有自耕能力之被上訴人
    配偶呂武獎名義，於土地法第30條之限制解除後，再將系爭
    土地所有權移轉登記至兩造名義共有。嗣被上訴人於85年間
    取得自耕能力，系爭土地乃移轉登記於被上訴人名義。茲土
    地法第30條現已刪除，被上訴人應將系爭土地應有部分1/2
    之所有權移轉登記予伊，若借名登記契約係脫法行為而無效
    ，被上訴人亦受有不當得利，伊亦得請求被上訴人返還系爭
    土地。爰依借名契約、不當得利規定，求為：被上訴人應將
    坐落澎湖縣馬公市○○段50地號、875 地號、雙湖段1105地
    號3 筆土地，均各移轉應有部分1/2 之所有權予上訴人。
二、被上訴人則以：上訴人之長兄丙○○於84年間找伊合資，每
    人各出資60萬元，向陳自利購買系爭土地，伊因不識字，不
    知與陳自利簽訂土地買賣契約係以上訴人名義為之，但借名
    登記契約係存在於伊與丙○○之間，與上訴人無關等語，資
    為抗辯。
三、原法院判決上訴人敗訴。上訴人提起上訴，求為：(一)原判決
    廢棄。(二)被上訴人應將坐落澎湖縣馬公市○○段50地號、87
    5 地號、雙湖段1105地號3 筆土地，均各移轉應有部分1/2
    之所有權予上訴人。被上訴人則求為駁回上訴。
四、兩造不爭執之事項：
    被上訴人於84年間與他人以120 萬元共同向陳自利購買系爭
    土地，登記於有自耕能力之呂武獎名義，2 人各出資60萬元
    ，被上訴人於85年間取得自耕能力後，系爭土地移轉登記於
    被上訴人名義。
五、本院判斷：
    系爭土地係於84年2 月17日以上訴人名義與陳自利（由己○
    ○代理）簽訂買賣契約，己○○於當天收受現金80萬元，餘
    款40萬元由己○○於84年5 月9 日收到現金8 萬6622元，及
    1 紙面額31萬3400元之支票後，於84年5 月10日送件，於翌
    日（84年5 月11日）以買賣為原因，完成所有權移轉登記於
    呂武獎名義；上訴人以其長兄丙○○所有原向澎湖一信設定
    最高限額350 萬元抵押權之坐落澎湖縣馬公市○○段232 地
    號、109 建號即門牌號碼為澎湖縣馬公市東文澳103 號房地
    （下稱東文澳房地）為擔保，以自己名義，於84年2 月15日
    向澎湖縣第一信用合作社朝陽分社（下稱澎湖一信）申請抵
    押借款65萬元，該65萬元於同年月17日轉入上訴人在該社之
    帳戶，有不動產買賣契約書、土地登記簿、澎湖一信98年12
    月25日澎一信字第517 號函及所附65萬元借款申請書、擔保
    放款帳卡等資料、澎湖一信上訴人名義之存摺附卷（原審卷
    4 至23頁、51頁、101 至115 頁）。故應予審酌者，乃買賣
    契約係以上訴人為買受人，且以上訴人為借款人，向澎湖一
    信借款65萬元，該款項亦係轉入上訴人帳戶，嗣該帳戶亦有
    繳息之紀錄，是否足以証明系爭土地係上訴人購買？上訴人
    主張東文澳房地係其與丙○○、乙○○（原名吳發達）、戊
    ○○共有，而登記於丙○○名義，84年2 月間，丙○○問其
    是否要買土地，因其資金不足，委請丙○○找人合資購買，
    丙○○找被上訴人合資購買，伊與被上訴人各出資60萬元，
    伊購買之資金60萬元雖係以東文澳房地向澎湖一信設定最高
    限額350 萬元抵押權中之60萬元支付，但系爭土地係以其名
    義與陳自利簽約，以其名義向澎湖一信借款65萬元，該款項
    亦轉入其帳戶，利息亦由其按時繳納，可証系爭土地係其向
    陳自利購買，並提出其於澎湖一信之存摺明細及與陳自利簽
    訂之不動產買賣契約書為証（本院卷125 至128 頁、原審卷
    51 頁 、4 至5 頁）。經查：
  (一)証人乙○○証稱其有聽丙○○要買系爭土地云云（本院卷49
    頁），証人戊○○亦証稱丙○○先駕駛計程車載客營業，嗣
    上訴人亦駕駛計程車載客營業，兩人各有1 部計程車，其聽
    上訴人及丙○○說是丙○○載到賣地之人（即己○○），系
    爭土地係丙○○買的云云（見本院卷98至99頁），証人丙○
    ○稱：簽約時系爭土地有向澎湖的當舖抵押80萬元，己○○
    於簽約當天並沒有拿到120 萬元，只有拿去塗銷當舖借款的
    錢（即80萬元）云云相符（本院卷66頁），與契約書所載84
    年2 月17日只交付己○○80萬元之事實相符。故被上訴人主
    張系爭土地係其與丙○○各出資60萬元購買，核屬有據。上
    訴人稱購買系爭土地之詳細付款經過其忘記了，但應該就如
    契約書所載（原審卷121 頁），向澎湖一信借款65萬元係準
    備供做生意之用，但因生意未標到，經過約1 個月，丙○○
    向其表示用該65萬元購買系爭土地，但因不足買賣價金，丙
    ○○才找被上訴人合資買系爭土地（原審卷56頁），嗣於原
    法院調閱借款資料後，改稱向澎湖一信借款之目的係為購買
    系爭土地云云，已悖於買賣契約之當事人對於親身經歷買賣
    價金支付過程及來源，能清楚不致於矛盾陳述之常情。
  (二)東文澳房地於83年12月12月19日設定最高限額350 萬元抵押
    權予澎湖一信，以上訴人為借款人，於83年12月22日、84年
    1 月6 日及84年2 月16日依序借款180 萬元、35萬元及65萬
    元，合計280 萬元，該350 萬元借款於89年8 月1 日全部清
    償，開立清償証明書，辦理抵押權塗銷登記，有澎湖一信98
    年12月25日澎一信字第517 號函及所附65萬元借款申請書、
    擔保放款帳卡等資料可參（原審卷101 至115 頁）。其中65
    萬元借款部分，上訴人與澎湖一信約定之清償方法為每月繳
    息，本金屆期一次還清，而依上訴人所提之存摺記載，上訴
    人僅於84年3 月18日、84年4 月26日、84年6 月27日（繳納
    二筆）利息，該存摺自84年7 月17日以後並無繳息紀錄，迄
    99年（應為西元年）5 月3 日始再有繳息記錄（本院卷79至
    80頁），故乙○○証稱65萬元借款大部分是丙○○繳納，丙
    ○○錢不夠時，才由乙○○以上訴人兄弟經營小美冰淇淋代
    理商的資金繳納（本院卷51頁、53頁），即合於上開存摺明
    細所載。東文澳房地共向澎湖一信抵押借款280 萬元，上訴
    人主張其中215 萬元係丙○○所借用，其只有借用65萬元云
    云（本院卷76頁），惟丙○○所借之210 萬元亦係以上訴人
    為借款人（見原審卷105 頁3 筆借款之借戶名稱均為上訴人
    ），且利息亦有自上訴人名義之澎湖一信朝陽分社帳戶支付
    （見本院卷79至80頁之存摺明細），則上訴人名義澎湖一信
    朝陽分社帳戶除供上訴人使用支付65萬元利息外，亦供丙○
    ○借款繳納利息之用；而上訴人名義所借65萬元之利息大部
    分由丙○○繳納，嗣因無法繳納澎湖一信借款，才將東文澳
    房地賣掉清償借款，又為乙○○証述在卷（本院卷51頁），
    亦非上訴人清償65萬元借款。故上訴人雖係65萬元借款之名
    義人，且該65萬元於完成借款程序後，轉入其名義之帳戶，
    但不能進而推認上訴人即為65萬元之實際借款人。上訴人主
    張丙○○於原審証稱：「原告說他在84年間接受一信放款65
    萬元，他就是以這些錢去購買這些土地的？）應該沒錯」，
    足証系爭土地係上訴人出資云云（本院卷132 至133 頁）。
    惟當時丙○○亦稱其已忘記是何人向澎湖一信借錢，且於上
    訴人稱東文澳房地是4 兄弟共有，是丙○○要其把已借出之
    65 萬 元拿出來買系爭土地後，又因資金不足，丙○○又請
    其與被上訴人合資購買（原審卷56頁）後，丙○○即反駁上
    訴人上開所述不實，房子登記於其名義，貸款下來的錢怎會
    是由上訴人拿去用（原審卷56至57頁）。即丙○○上開所述
    ，僅足以確定系爭土地係自澎湖一信借款65萬元購買而已，
    上訴人擷取丙○○上開証詞，主張系爭土地係其與被上訴人
    一起購買，核不足取。
  (三)上訴人以乙○○証稱東文澳房地係其父親留下來，其當兵回
    來，只知道1 間登記丁○○，1 間登記丙○○名義，原來全
    家住在澎湖縣馬公市○○路43巷3 號，這房子原來有103 坪
    ，因為韋恩颱風後，賣掉該房子去買那2 間房子，就登記在
    2 人名下云云，主張東文澳房地係其與丙○○等4 兄弟共有
    ，而借名登記於丙○○名義，被上訴人稱東文澳房地係丙○
    ○以自己之資金所購，與事實不符云云（本院卷131 至132
    頁）。惟東文澳房地登記於丙○○名義，而為丙○○所有，
    非丙○○與乙○○、戊○○及上訴人共有，借名登記於丙○
    ○名義，為乙○○及戊○○証述明確（本院卷49頁、99頁）
    ，上訴人亦自承無法証明東文澳房地係其與丙○○、乙○○
    、戊○○共有，而登記於丙○○名義之事實（本院卷54頁）
    。且乙○○亦稱其父親留下2 間房子，其母親分1 間予丁○
    ○，1 間給丙○○，至於其他3 個兄弟為何沒有分到，其不
    清楚，分給丙○○之房子（即東文澳），其無應有部分，而
    其於當兵前不知東文澳房地登記於丙○○名義，於77年退伍
    後始知1 間房地登記於丁○○名義（文光路49之1 號房地，
    本院卷88至89頁），1 間登記丙○○名義（東文澳房地，原
    審卷111 至114 頁）云云（本院卷49頁、51頁），雖與戊○
    ○所証其母親賣掉文光路43巷3 號房地，買文光路49之1號
    房地，東文澳房地係丙○○自己買的云云（本院卷99至100
    頁）不同，但由乙○○所証其與上訴人、戊○○對東文澳房
    地無應有部分，可知東文澳房地為丙○○單獨所有，上訴人
    上開主張，洵不可取。
六、綜上所述，上訴人主張系爭土地係其出資與被上訴人購買，
    兩人應有部分各1/2 ，因其於購買時無自耕能力，而借名登
    記於被上訴人配偶呂武獎名義，為不可採。從而，上訴人主
    張本於借名契約及不當得利規定，請求被上訴人移轉系爭土
    地所有權1/2 ，為無理由，不應准許。原審為上訴人敗訴之
    判決，及駁回其假執行之聲請，並無不合。上訴意旨指摘原
    判決不當，求予廢棄改判，為無理由，應予駁回。兩造其餘
    攻防不足以影響判決結果，爰不逐一論述，併予敘明。
七、據上論結，本件上訴為無理由，依民事訴訟法第449 條第1
    項、第78條，判決如主文。
中    華    民    國    99    年    11    月    17    日
                            民事第六庭
                                審判長法官  許明進
                                法      官  徐文祥
                                法      官  李炫德
以上正本證明與原本無異。
本件不得上訴。
中    華    民    國    99    年    11    月    18    日
                                書  記  官  盧雅婷

司法院資訊處製作；財團法人民間司法改革基金會備份。
